【裁判字號】    97,訴,2023
【裁判日期】    980430
【裁判案由】    殺人未遂
【裁判全文】
臺灣臺南地方法院刑事判決              97年度訴字第2023號
公  訴  人  臺灣臺南地方法院檢察署檢察官
被      告  乙○○
                    （現另案於臺灣高雄戒治所強制戒治中）
指定辯護人  本院公設辯護人甲○○
上列被告因殺人未遂案件，經檢察官提起公訴（97年度偵字第14
118號），本院判決如下：
    主  文
乙○○殺人未遂，累犯，處有期徒刑伍年陸月。
    事  實
一、乙○○於民國85年間因違反麻醉藥品管理條例等案件，經本
    院分別判處有期徒刑5年10月、8月及8月，並定應執行有期
    徒刑6年10月確定；又於86年間因違反麻醉藥品管理條例案
    件及竊盜罪，經本院各判處有期徒刑8月及5月確定後，再合
    併定應執行刑為有期徒刑1年。上開兩案接續執行至90年11
    月5日縮短刑期假釋出監並付保護管束，其於假釋付保護管
    束期間，又因施用毒品案件，於91年間經本院裁定送觀察、
    勒戒後，認有繼續施用毒品傾向，再裁定令入戒治處所施以
    強制戒治，前案之假釋因而被撤銷，再入監執行殘刑，後於
    94年10月23日縮短刑期執行完畢。
二、詎乙○○仍不知悔改，於97年8月27日18時30分許，前往丙
    ○○位於臺南縣永康市○○路37巷18號住處，向丙○○索討
    新台幣（下同）1, 500元債務未果，因而心生憤怒，其明知
    頭部及頸部均為人體之重要部位，如以硬物重擊頭部或以鋒
    利物品插刺頸部，均足以剝奪人命，且亦可預見其如持質地
    堅硬之玻璃酒瓶重擊丙○○頭部，或以破裂鋒利之玻璃酒瓶
    插刺丙○○頸部，均可能使丙○○發生死亡之結果，竟仍基
    於縱使丙○○發生死亡結果亦不違背其本意之殺人未必故意
    ，在丙○○上開住宅大門外面之路旁，先持其自丙○○住處
    車庫取得之高粱酒玻璃空瓶1支重擊丙○○頭部二次，造成
    玻璃酒瓶破裂後，隨即再以破裂鋒利之酒瓶刺向丙○○左頸
    部多次，致丙○○受有左頸部兩處開放性傷口長各約7公分
    及9公分之割裂傷，深度並傷及內頸靜脈、左側副神經及左
    側胸鎖乳突肌等處（頭部則無明顯外傷），導致丙○○頸部
    大量血流不止，因乙○○知悉丙○○罹患愛滋病，當時見丙
    ○○血流全身並揚言要將疾病傳染予伊，唯恐自身遭丙○○
    血液感染愛滋病，遂停止犯行而逃離現場，丙○○嗣經其弟
    林武樟報警到場將其送往醫院急救治療，雖倖免於死，但左
    頸部傷勢經手術修補及復健治療，現仍呈左肩肢體無力情況
    。
三、案經丙○○訴由臺南縣警察局永康分局報告臺灣臺南地方法
    院檢察署檢察官偵查起訴。
    理  由
壹、程序部分：
一、按被告以外之人於審判外之言詞或書面陳述，除法律有規定
    者外，不得作為證據；被告以外之人於審判外之陳述，雖不
    符前4條之規定，而經當事人於審判程序同意作為證據，法
    院審酌該言詞陳述或書面陳述作成時之情況，認為適當者，
    亦得為證據。當事人、代理人或辯護人於法院調查證據時，
    知有第159條第1項不得為證據之情形，而未於言詞辯論終結
    前聲明異議者，視為有前項之同意。刑事訴訟法第159條第1
    項、第159條之5分別定有明文。又當事人、代理人或辯護人
    於調查證據時，知有刑事訴訟法第159條第1項不得為證據之
    情形，卻表示「對於證據調查無異議」、「沒有意見」等意
    思，而未於言詞辯論終結前聲明異議者，應視為已有將該等
    傳聞證據採為證據之同意（最高法院94年度台上字第2976號
    判決意旨參照）。再按被告以外之人於偵查中向檢察官所為
    之陳述，除顯有不可信之情況者外，得為證據，亦為刑事訴
    訟法第159條之1第2項所規定，而證人於偵查中未經被告詰
    問，雖有礙於其憲法所保障之基本人權及訴訟權，但此項詰
    問權之欠缺，非不得於審判中由被告及辯護人行使以補正，
    而完足為經合法調查之證據，復有最高法院96年臺上字第22
    34、4365號裁判要旨可資參照。查本判決關於論罪所採用之
    證據（詳下段所載），關於告訴人丙○○及證人林武樟於警
    詢及檢察官偵查中經具結之證述，雖均屬被告以外之人於審
    判外之陳述，惟被告及其辯護人對於上開證述之證據能力，
    於本院行準備程序時均表示不爭執（本院卷第37頁），且經
    本院於審理期日逐一提示並告以要旨，迄至言詞辯論終結前
    ，被告及其辯護人亦均未聲明異議，又其中之告訴人丙○○
    復已於本院審理時傳訊到庭予被告及其辯護人行使反對詰問
    權利。是依前揭說明，告訴人丙○○及證人林武樟上開警偵
    訊之證述，均應認有證據能力。
二、又按除顯有不可信之情況外，公務員職務上製作之紀錄文書
    、證明文書，從事業務之人於業務上或通常業務過程所須製
    作之紀錄文書、證明文書，亦得為證據，刑事訴訟法第159
    條之4第1款、第2款各定有明文。卷附關於記載告訴人丙○
    ○傷勢病況之成功大學醫學院附設醫院診斷證明書（警卷第
    16 頁）及該院97年12月4日成附醫急診字第0970021436號函
    附之診療資料摘要表暨病歷資料（本院卷第24至29頁），均
    係從事醫療業務之醫師於通常業務過程所做成之證明文書，
    且無證據顯示上開診斷證明書或病歷資料存有虛偽情事而顯
    有不可信之情況，依前揭規定，亦應認有證據能力。
三、再者，被告於警詢及偵查中之供述，暨卷附之案發現場照片
    28 幀，被告及辯護人於本院準備程序及審理時均不爭執其
    證據能力，且無事實顯示係公務員因違法蒐證所取得，自均
    有證據能力。
貳、實體部分：
一、訊據被告乙○○固坦承於上開時、地向告訴人丙○○索討債
    務未果，因而先持玻璃空酒瓶1支重擊告訴人頭部，造成玻
    璃酒瓶破裂後，再以破裂鋒利之酒瓶刺向告訴人左頸部等情
    ，然否認有殺人之故意，辯稱：伊只是一時氣憤而加害告訴
    人，僅有傷害之意，並無殺人犯意云云。辯護人並以：被告
    與告訴人間之債務金額甚少，被告當時係受告訴人言語辱罵
    及挑釁，始起意加害告訴人，並無置告訴人於死地之必要，
    被告所為僅構成傷害罪，無殺人犯意等辯護意旨，請求改依
    傷害罪論處。經查：
  (一)被告於97年8月27日18時30分許，前往告訴人位於臺南縣永
    康市○○路37巷18號住處，向告訴人索討1,500元債務未果
    ，因而心生憤怒，在上開住宅大門外面之路旁，先持其自告
    訴人住處車庫取得之高粱酒玻璃空瓶1支重擊告訴人頭部，
    造成玻璃酒瓶破裂後，隨即再以破裂鋒利之酒瓶刺向告訴人
    左頸部，致告訴人受有左頸部兩處開放性傷口長各約7公分
    及9公分之割裂傷，深度並傷及內頸靜脈、左側副神經及左
    側胸鎖乳突肌等處（頭部則無明顯外傷），嗣經告訴人之弟
    林武樟報警到場將其送往醫院急救治療，始倖免於死，左頸
    部傷勢經手術修補及復健治療，現仍呈左肩肢體無力情況等
    情節，業據被告於警詢、偵查及本院審理時均供承不諱（見
    警卷2至7頁、偵查卷第7至10頁、本院卷第76、86頁），且
    經告訴人丙○○於警詢、偵查及本院審理時指證綦詳（見警
    卷第8至11頁、偵查卷第7至10頁、本院卷第76至84頁），並
    有證人林武樟警詢證述（見警卷第12至14頁），及卷附關於
    記載告訴人傷勢病況之成功大學醫學院附設醫院診斷證明書
    （警卷第16頁）、該院97年12月4日成附醫急診字第0970021
    436號函附之診療資料摘要表暨病歷資料（本院卷第24至29
    頁），暨案發現場照片28幀（警卷第19至32頁）等相關證據
    可資佐證，上開情節，應堪認為真實。
  (二)又查，被告行兇當時係先持玻璃酒瓶重擊告訴人頭部二次，
    造成玻璃酒瓶破裂後，隨即再以破裂鋒利之酒瓶刺向告訴人
    左頸部多次乙節，復分據告訴人於偵查中及本院審理時具結
    證述明確（見偵查卷第8頁及本院卷第78、80、81、83頁）
    。被告雖陳稱當時僅持破裂酒瓶刺告訴人1次云云，然由上
    開病例資料記載告訴人左頸部有兩處長各約7公分及9公分之
    開放性割裂傷口，係分別位於下顎處及左側胸鎖乳突肌處之
    不同部位，亦可推知係由不同次之攻擊行為所致，洵甚明確
    ，足證告訴人此部分指訴，亦為真實無虛，被告上開陳詞，
    並無可採。
  (三)再查，被告雖否認有殺人故意，辯稱僅有傷害告訴人之意云
    云。然按行為人對於構成犯罪之事實，預見其發生而其發生
    並不違背其本意者，以故意論，刑法第13條第2項定有明文
    ，此即學說所稱之「間接故意」或「未必故意」。申言之，
    亦即行為人主觀上雖預見其行為顯有實現法定構成要件之可
    能性，但竟不顧有此危險性之存在，依舊實施其行為，即使
    該行為果真發生構成要件所預定之結果，或實現法定構成要
    件，亦在所不惜。又刑法上殺人未遂與傷害之區別，固應視
    加害人加害之初有無殺意為斷，不能僅以受傷處是否為致命
    部位及傷勢輕重如何，據為認定有無殺意之唯一標準，然仍
    可就行為人之動機、手段、所使用之凶器、下手之輕重、致
    傷之結果及行為後之情狀等綜合觀察論斷。換言之，有無殺
    人之犯意，應就被告內心真意求之，惟此項真意之認定，仍
    須斟酌行為人與被害人之關係、衝突之起因、行為人所使用
    之器械、下手力道之輕重、被害人受傷情形等因素綜合判斷
    之。而查，人體之頭部為極脆弱之重要部位，人體之頸部亦
    為大動脈、氣管、主神經叢等重要器官及組織所在，故人體
    之頭部或頸部如遭硬物重擊或以鋒利物品插刺，均足以剝奪
    人命，應為一般人所得認識，被告於偵查中亦坦承對此知之
    甚明（見偵查卷第9頁），足認被告行兇之初，對於其持質
    地堅硬之玻璃酒瓶重擊告訴人頭部，及以破裂鋒利之玻璃酒
    瓶插刺告訴人頸部之行為，均可能使告訴人發生死亡之結果
    ，主觀上已有預見之事實，洵堪認定。然被告仍執意行兇，
    先以玻璃酒瓶重擊告訴人頭部二次，造成酒瓶破裂後，隨即
    再以破裂鋒利之酒瓶刺向被害人之左頸部多次，致告訴人左
    頸部受有兩處開放性傷口長各約7公分及9公分之割裂傷，深
    度並傷及內頸靜脈、左側副神經及左側胸鎖乳突肌等處，導
    致告訴人大量流血不止等情，亦如前述，又告訴人於案發當
    日送到成功大學醫學院附設醫院時已呈出血性休克現象，經
    該院醫師緊急施以手術修補後轉送加護病房繼續治療，於97
    年9月5日出院後仍持續門診及復健治療，現仍呈左肩肢體無
    力等情，復有前揭病歷資料記載可資參佐。是由被告行兇當
    時先持質地堅硬之酒瓶朝告訴人頭部連續重擊二次，再以破
    裂鋒利之酒瓶朝告訴人頸部加重攻擊多次，每次之攻擊舉動
    均係針對告訴人重要部位下手，均足以剝奪告訴人之生命，
    且下手之程度有增無減，因而致告訴人所受傷勢亦不輕等情
    狀綜合觀察，顯示被告行兇時加害告訴人之意欲甚堅，主觀
    上有縱使發生告訴人死亡之結果，亦不違背其本意之殺人未
    必故意，已甚明確，被告所辯無殺人之故意，實屬事後圖減
    刑責之詞，委不足採。至辯護人雖另以被告見告訴人受傷後
    即未再攻擊告訴人一情，執為被告無置告訴人死地之辯護。
    然查，被告乃係知悉告訴人罹患愛滋病，行兇當時見告訴人
    血流全身，告訴人並揚言要將疾病傳染予伊，唯恐自身遭告
    訴人血液感染愛滋病，始未繼續加害而逃離現場等情節，除
    據告訴人於本院審理時陳明外（見本院卷第78頁），並經被
    告坦承此情無誤（見本院卷第86頁），足見被告於告訴人受
    傷後停止加害行為，乃係畏懼自身可能遭告訴人血液感染愛
    滋病而停止犯行，並非無殺人故意之表徵，亦堪認定。故辯
    護人此部分辯護意旨，亦無從據為被告無殺人犯意之有利認
    定。
  (四)從而，據上所述，被告基於殺人之未必故意，持酒瓶重擊及
    刺殺告訴人頭部及右頸部，告訴人經送醫急救，始倖免於死
    ，被告殺人未遂犯行，事證已臻明確，應依法論科。
二、核被告所為，係犯刑法第271條第2項、第1項之殺人未遂罪
    。又被告雖已著手於殺人行為之實施，惟未發生告訴人死亡
    之結果，其犯罪尚屬未遂，應依刑法第25條第2項規定，減
    輕其刑。再查，被告有事實欄所載之受刑罰執行記錄，有臺
    灣高等法院被告前案紀錄表在卷，其受徒刑之執行完畢後，
    5 年以內故意再犯本件有期徒刑以上之罪，為累犯，應依刑
    法第47條第1項規定加重其刑。被告所犯上開之罪有刑之加
    重及減輕事由，依法先加後減。爰審酌被告有上述前科紀錄
    ，素行非佳，僅因索討千元債務未果，即起殺意加害告訴人
    ，暴戾惡性不輕，犯後雖坦承行兇，然仍飾詞圖免殺人刑責
    ，顯示其悔意不深，並參酌其於本院審理期間與告訴人達成
    民事賠償調解，現仍於分期給付中，亦有調解筆錄1份在卷
    可稽（見本院卷第63頁），暨斟酌告訴人所受傷勢不輕，現
    仍遺有左肩肢體無力症狀等一切情狀，量處如主文所示之刑
    。
據上論斷，應依刑事訴訟法第299條第1項前段，刑法第271條第2
項、第1項、第47條第1項、第25條第2項，判決如主文。
本案經檢察官丁○○到庭執行職務
中    華    民    國    98    年    4    月    30    日
                  刑事第四庭  審判長法  官  林逸梅
                                    法  官  程克琳
                                    法  官  陳淑卿
以上正本證明與原本無異。
如不服本判決，應於收受本判決後10日內，向本院提出上訴書狀
，並應敘述具體理由。如未敘述上訴理由者，應於上訴期間屆滿
後20日內向本院補提理由書狀（均須按他造當事人之人數附繕本
）「切勿逕送上級法院」。
                                    書記官  周怡青
中    華    民    國    98    年    4    月    30    日
附錄本判決論罪科刑法條
中華民國刑法第271條：
殺人者，處死刑、無期徒刑或10年以上有期徒刑。
前項之未遂犯罰之。


司法院資訊處製作；財團法人民間司法改革基金會備份。
